ACORDAO-COMPLETO-2417554

ACÓRDÃO 13873/2020 ATA 43/2020 - SEGUNDA CÂMARA

VISTOS, relatados e discutidos estes autos de pensão civil, nos quais foram opostos embargos de declaração ao Acórdão 5680/2020-TCU-Segunda Câmara,
ACORDAM os Ministros do Tribunal de Contas da União, reunidos em Sessão da 2ª Câmara, diante das razões expostas pelo Relator, em:
9.1. conhecer dos presentes Embargos de Declaração, com base nos arts. 32, inciso II, e 34 da Lei nº 8.443/1992, para, no mérito, rejeitá-los;
9.2. dar ciência desta decisão à recorrente e ao Departamento de Polícia Rodoviária Federal.

Embargos de declaração interposto por Mércia Maria de Farias Cardoso Moura.

Segunda Câmara

3. Interessados/Responsáveis/Recorrentes:
3.1. Interessados: Beatriz Recouças Cardoso de Moura (XXX.674.592-XX); Henrique Lenon Farias Guedes (XXX.994.734-XX); Mércia Maria de Farias Cardoso Moura (XXX.683.374-XX); Nathiele Maira de Farias Guedes (XXX.978.344-XX).
3.2. Recorrente: Mércia Maria de Farias Cardoso Moura (XXX.683.374-XX).

13.1. Ministros presentes: Ana Arraes (Presidente), Augusto Nardes (Relator), Aroldo Cedraz e Raimundo Carreiro.
13.2. Ministros-Substitutos presentes: Marcos Bemquerer Costa e André Luís de Carvalho.

ACORDAO-COMPLETO-2490236

Acórdão 9272/2021 - Segunda Câmara

ACORDAO-COMPLETO-2475036

Acórdão 8241/2021 - Segunda Câmara

Mercia Maria de Farias Cardoso Moura

AUGUSTO NARDES

Ministro Augusto Nardes.

Trata-se de embargos de declaração opostos por Mércia Maria de Farias Cardoso Moura em face do Acórdão 5680/2020-TCU-Segunda Câmara, que julgou ilegal o ato de registro de pensão civil instituída por Flávio Cardoso Lopes de Moura.
2.		Considerando-se a ausência de instrução processual por unidade técnica do Tribunal, como, aliás, sói acontecer nos embargos de declaração, reproduzo, a seguir, partes da argumentação deduzida.
3.		A recorrente deseja efeitos infringentes para suprir supostas omissões e obscuridades no julgado questionado.
4.		O primeiro ponto elencado está no item 2.1 - VÍCIO DE OMISSÃO - A DISPENSA DA DEVOLUÇÃO DOS VALORES RECEBIDOS PELA PENSIONISTA. Segundo a recorrente, a decisão deveria incluir uma determinação para que não restasse dúvidas quanto à dispensa mencionada.
5. 		O segundo ponto, seria o alegado 2.2 - VÍCIO DE OMISSÃO - O NÃO PRONUNCIAMENTO SOBRE A INCIDÊNCIA DO PRINCÍPIO TEMPUS REGIT ACTUM - considerando que o Acórdão deixou de se pronunciar sobre as razões de defesa que foram apresentadas pela pensionista na peça n.º 38 dos autos. 
6. 		Finalmente, sustenta mais um vício de obscuridade no item 2.3 - VÍCIO DA OBSCURIDADE - A REPUTAÇÃO QUE UMA DECISÃO TRANSITADA EM JULGADO SERIA ILEGAL, considerando-se OBSCURO o acórdão ora recorrido porque este não explicou o motivo pelo qual reputou como ilegal o pagamento que vinha sendo realizado com fundamento em uma decisão judicial.
7. 		Requer, a final:
	Pelo o exposto, REQUER-SE o conhecimento e posterior provimento destes embargos de declaração, aplicando-se efeitos infringentes à decisão recorrida, a fim de: 
4.1. Decretar expressamente determinação dirigira à Polícia Rodoviária Federal (órgão instituidor da pensão) para que se abstenha de efetuar a cobrança dos valores retroativos mencionados no tópico 9.2 do Acórdão 5680/2020-TCU-Segunda Câmara.
4.2. Reconhecer a existência de omissão no Acórdão 5680/2020-TCU-Segunda Câmara em relação à apreciação da tese do princípio do tempus regit actum, a fim de afastar a aplicação da Lei n.º 11.358/2006 para a pensão em apreço, eis que a aposentadoria do instituidor fora publicada em março de 2003, em momento anterior à edição da mencionada lei. 
4.3. Reconhecer a existência de obscuridade em relação à fundamentação para afastamento do princípio da irredutibilidade de vencimentos. Neste contexto, requer-se que reconhece a aplicação do referido princípio constitucional, tendo em vista que os pagamentos vinham sendo realizados desde 1991, com fundamento em uma sentença judicial transitada em julgado.
		
É o Relatório

8.1. Marcelo Martins de Sant Ana (16.373/OAB-PB) e outros, representando Mércia Maria de Farias Cardoso Moura.

Procurador Marinus Eduardo De Vries Marsico.

PESSOAL. PENSÃO CIVIL. PAGAMENTO DE VANTAGEM REFERENTE A PLANOS ECONÔMICOS. AUSÊNCIA DE ABSORÇÃO POR PLANOS SUPERVENIENTES. ILEGALIDADE. EMBARGOS DE DECLARAÇÃO. CONHECIMENTO. INEXISTÊNCIA DE OMISSÃO, OBSCURIDADE OU CONTRADIÇÃO NA DELIBERAÇÃO EMBARGADA. REJEIÇÃO.

PENSÃO CIVIL (PCIV)

Secretaria de Fiscalização de Pessoal (SEFIP).

Trago à apreciação deste colegiado embargos de declaração opostos por Mércia Maria de Farias Cardoso Moura, pensionista, em face do Acórdão 5680/2020-TCU-Segunda Câmara, que julgou ilegal o ato de registro de pensão civil instituída por Flávio Cardoso Lopes de Moura.
2.	Quanto ao preenchimento dos requisitos de admissibilidade, entendo que estão preenchidos, razão pela qual pode o Tribunal deles conhecer, nos termos dos arts. 32, inciso II, e 34 da Lei 8.443, de 16 de julho de 1992, c/c com art. 287, § 1º, do Regimento Interno do TCU.
3.	Como preliminar, e a título pedagógico, observo que os embargos de declaração são, em regra, recurso integrativo, que objetivam expungir da decisão embargada eventuais vícios de omissão, contradição ou obscuridade. Vicente Greco Filho assim define esses vícios da deliberação (in Direito Processual Civil Brasileiro, 11ª edição, 2º volume, Ed. Saraiva, p. 259/260) :
" (...) obscuridade: defeito consistente na difícil compreensão do texto da sentença e pode decorrer de simples defeito redacional ou mesmo de má formulação de conceitos, havendo obscuridade quando a sentença está incompreensível no comando que impõe e na manifestação de conhecimento e vontade do juiz.
contradição: afirmação conflitante, quer na fundamentação, quer entre a fundamentação e a conclusão, sendo que, nesses casos, a correção da sentença, em princípio, não levaria a uma verdadeira modificação da sentença, mas apenas a um esclarecimento de seu conteúdo.
omissão: caso em que a sentença é complementar, passando a resolver questão não solucionada, ganhando substância, portanto, sendo que as questões que devem ser resolvidas pelo juiz são todas as relevantes postas pelas partes para a solução do litígio, bem como as questões de ordem pública que o juiz deve resolver de ofício, como, por exemplo, a coisa julgada."
4.	No mesmo sentido a jurisprudência dos tribunais pátrios, da qual reproduzo excerto do voto condutor da seguinte deliberação do egrégio STJ, a rememorar que os declaratórios:
" (...) objetivam expungir da decisão embargada, o vício da omissão, entendida como aquela advinda do próprio julgado e prejudicial à compreensão de causa, e não aquela que entenda o embargante, ainda mais como meio transverso a impugnar os fundamentos da decisão recorrida." (STJ, EDcl REsp 351490, DJ 23/09/2002) .
5.	Incabível, na via recursal manejada, a rediscussão do mérito e a pretendida reforma da deliberação na extensão pretendida pela embargante, eis que o Acórdão relacionado não apresenta as alegadas omissões, obscuridades ou contradições.
6.	Ultrapassada essa vertente do pedido, passo a enfrentar, em separado, cada uma das argumentações apresentadas pelo nobre embargante.
7.	O primeiro ponto levantado para discussão refere-se a possível omissão, alegando a autora a ausência de 
"uma determinação para que a Polícia Rodoviária Federal se abstenha de efetuar a cobrança dos valores a que se refere o tópico 9.2. Sem tal providência, apesar da expressa dispensa pelo TCU, seria possível que a PRF efetuasse a cobrança." 
8.	Improcedente a alegação. O acórdão é expresso e absolutamente claro em seu item 9.2 ao dispensar a devolução dos valores com esteio na Súmula de Jurisprudência 106 TCU. Não há omissão a ser corrigida.
9.	O segundo ponto levantado alega omissão quanto ao argumento apresentado pela defesa sobre a matéria, especialmente quanto ao princípio do tempus regit actum.
10.	O tema foi tratado na instrução, a qual incorporei às minhas razões de decidir. As parcelas questionadas já estavam presentes no ato de aposentadoria do instituidor e seriam julgadas ilegais, não houvesse o mesmo falecido antes do julgamento do processo. De fato, parcelas alusivas a planos econômicos, deveriam ter sido absorvidas pelas novas estruturas remuneratórias da carreira a que estava submetida a ex-servidora, conforme determinam os Acórdão 2161/2005-TCU-Plenáriolenário, dentre outros, e a Súmula TCU 276, a qual dispõe que as vantagens da estrutura remuneratória anterior não se incorporam à atual, exceto quando expressamente consignadas em lei superveniente.
11.	Esse entendimento do TCU é aderente ao Enunciado 322 da Súmula da Jurisprudência do Tribunal Superior do Trabalho (TST) , que afirma: 
"Os reajustes salariais decorrentes dos chamados 'gatilhos' e URPs, previstos legalmente como antecipação, são devidos tão-somente até a data-base de cada categoria".
12.	       Ressalto, também, que em razão da competência estabelecida a este Tribunal pelo art. 71, inciso III, da Constituição Federal, os atos de registro de pessoal somente passam a estar plenamente formados, válidos e eficazes quando recebem o registro pela Corte de Contas. Sendo assim, impõe-se reconhecer que referidos atos possuem natureza precária, razão pela qual, até que haja o efetivo julgamento e o consequente registro pela Corte de Contas, tais atos ainda não se aperfeiçoaram ante a ausência de registro. Logo, não vejo a ocorrência de mácula aos princípios da segurança jurídica, da isonomia e do direito adquirido.
13.	       Finalmente, quanto ao terceiro ponto levantado, obscuridade quanto à irredutibilidade de vencimentos, não vislumbro a alegada obscuridade. 
14.	       A ilegalidade da continuidade dos pagamentos de rubricas oriundas de planos econômicos sob o pretexto de observar comando judicial, mesmo após a implantação do subsídio, está em dissonância com as normas legais que regem a espécie, cuja retrospectiva foi realizada pelo Acórdão 7296/2011-TCU-Segunda Câmara.
15.	        O STF já se manifestou no sentido de que não há ofensa ao princípio da irredutibilidade de vencimentos em virtude de cumprimento da decisão proferida pelo Tribunal de Contas da União, prolatada em face da constatação de ato administrativo que tenha ocasionado, ilegalmente, acréscimo nos proventos de servidor, consoante revela o seguinte julgado da Suprema Corte:
"MANDADO DE SEGURANÇA. LEGITIMIDADE PASSIVA AD CAUSAM DO PRESIDENTE DO TCU. PROCURADOR DA REPÚBLICA DE 1ª CATEGORIA. TRANSFORMAÇÃO NO CARGO DE SUBPROCURADOR-GERAL. NÃO-OCORRÊNCIA. ACRÉSCIMO AOS PROVENTOS DAS VANTAGENS DO ARTIGO 184 DA LEI Nº 1.711/52. IMPOSSIBILIDADE.
1. O Tribunal de Contas da União é parte legítima para figurar no pólo passivo do mandado de segurança, quando sua decisão está revestida de caráter impositivo. (...) 
4. Ofensa ao princípio da irredutibilidade dos vencimentos, em virtude de cumprimento da decisão proferida pelo Tribunal de Contas da União. Não-ocorrência, dado o errôneo enquadramento da impetrante. Mandado de Segurança indeferido." (STF/MS 21548 - DF. Relator: Min. MAURÍCIO CORRÊA; DJ 25.06.1999, p 5) 
 16.		Destarte, concluo que a embargante não foi capaz de demonstrar a existência de omissão, obscuridade ou contradição no acórdão embargado, razão pela qual entendo que os presentes embargos devem ser rejeitados.
            Ante o exposto, VOTO no sentido de que o Tribunal adote o acórdão que ora submeto à deliberação deste Colegiado.
TCU, Sala das Sessões Ministro Luciano Brandão Alves de Souza, em 1 de dezembro de 2020.
Ministro JOÃO AUGUSTO RIBEIRO NARDES 
Relator